【裁判字號】    92,智,10
【裁判日期】    921125
【裁判案由】    侵權行為損害賠償
【裁判全文】
臺灣板橋地方法院民事判決  九十二年度智字第一○號
   原      告    乙○○
   訴訟代理人    張秀夏律師
                 張菀萱律師
   兼法定代理人  甲○○
   訴訟代理人    黃文祥律師
                 謝宗穎律師
   複代理人      黃仕勳律師
右當事人間請求侵權行為損害賠償事件，本院於民國九十二年十月二十八日辯論終結
，判決如左：
    主    文
原告之訴及假執行之聲請均駁回。
訴訟費用由原告負擔。
    事    實
甲、原告方面：
一、聲明：
（一）被告等應連帶給付原告新台幣二千五百三十三萬六千八百元，及自起訴狀繕本
      送達被告之翌日起至清償日止，按年息百分之五計算之利息。
（二）原告願供擔保，請准宣告假執行。
二、陳述：
（一）原告自訴外人愷昇股份有限公司受讓取得經濟部中央標準局（現改為智慧財產
      局，下稱智產局）核准之新型專利權（第一一四六二○號專利證書）及愷昇公
      司對被告甲○○因侵害前開專利權所生之法律上一切損害賠償請求權，是原告
      自有為本案當事人之適格：
  １、訴外人愷昇股份有限公司（下稱愷昇公司）於民國（以下同）八十四年十二月
      間向中央標準局申請新型專利，名稱為「塑膠開口拉鍊上止之改良」（以下稱
      本專利案），經審查核准獲頒新型第一一四六二○號專利證書、專利權期間自
      民國八十五年八月一日至九十六年十二月二十六日止（參原證一）。
  ２、愷昇公司已於九十一年十二月十三日將本專利案權讓與原告並已辦妥專利權人
      變更登記，有經濟部智慧財產局之中華民國專利證書暨公函可證。又愷昇公司
      於九十年十月三日發現被告芊茂拉鍊股份有限公司（下稱芊茂公司）生產之拉
      鍊，其止隙設計明顯抄襲利用本專利案中關於止隙之設計，嚴重侵害前揭專利
      權（事實詳見後述），而愷昇公司於九十一年十二月一日亦同意將其基於上揭
      事實而對被告等所生之一切損害賠償請求權一併讓與原告，此亦有雙方間簽定
      之「債權讓與契約書」（參原證三）可稽。綜上，原告現為本專利案之專利權
      人，且已合法受讓基於前揭專利權受侵害而對被告甲○○所生之損害賠償請求
      權，是原告自有對於被告等提起本件訴訟之權能。
（二）原告受侵害之專利權及專利範圍：
  １、原告專利範圍之說明：
    (1)原告所取得之前揭專利權，專利範圍依專利說明書（參原證四）第六頁所載，
      包括：
      一種塑膠開口拉鍊上止之改良，其係一體射出於拉鍊之下擋邊鍊帶上，其包
      括：一端止，為厚度與寬度於鍊齒，外端之端面上，一體突設一止突；一內止
      ，厚度與寬度於鍊齒，且與端止間相向形成一止隙（以上所謂端止、內止、止
      突、止隙之形狀及位置，可對照參原證二中所附之圖２及第５頁下之符號說明
      得知）；藉拉鍊頭之自止隙中嵌入鍊齒而以止突阻卻拉鍊頭之脫出鍊帶者。
      如申請專利範圍第（１）項所述之塑膠開口拉鍊上止之改良，其中之端止與
      內止之端角具弧形修飾者。
      如申請專利範圍第（１）項所述之塑膠開口拉鍊上止之改良，其中之端止及
      內止以三角形為佳。
      如申請專利範圍第（１）項所述之塑膠開口拉鍊上止之改良，其中之止隙以
      45度斜向為佳。
    (2)依右揭專利說明書中關於申請專利範圍之說明，可知：將拉鍊上止一分為二（
      即端止及內止）之結構及空間型態，係為原告首先創作者；再者，拉鍊上止具
      有一間隙（即端止及內止間相向所形成之止隙）之結構及空間型態，亦為原告
      首先創作者；此外，拉鍊頭藉由拉鍊上止之間隙處（即端止及內止間相向所形
      成之止隙）嵌入鍊齒之技術手段，亦為原告首先創作者。
  ２、根據專利法第一百零五條準用第二十九條所謂「再發明」之規定，被告甲○○
      實係利用原告之前開新型專利、申請「再發明」之新型專利及追加專利：
    (1)按「利用他人之發明或新型再發明者，得申請發明專利。前項之再發明，係指
      利用他人發明或新型之主要技術內容所完成之發明。」此有專利法第二十九條
      明文規定，並依專利法第一百零五條為新型專利所準用，合先敘明。
    (2)查被告等以原告前開經核准之新型專利為基礎（已於申請專利之說明書中坦承
      ），將「端止」名為「上定位塊」並稍以修改外形，於八十六年三月二十日向
      經濟部中央標準局提出申請，以取得第一四０三八三號新型專利案（參原證五
      、六），被告甲○○嗣後，又分別於八十七年四月二十二日、八十八年十月二
      十二日、八十九年一月二十六日提出追加專利申請，而取得第三五九九八一號
      （參原證七）、第四四一二五八號（參原證八）、第四二七一一八號（參原證
      九）等三件追加新型專利案，前述四案，皆將拉鍊上檔（即上止）一分為二，
      且拉鍊上檔（即上止）皆具有一間隙，又拉鍊頭亦皆由拉鍊上檔（即上止）之
      間隙處嵌入鍊齒，故，根據專利法第一百零五條準用第二十九條之規定，前述
      四案應皆為本專利案之「再發明」者。
  ３、上情經原告進行專利侵害比對分析報告及送請財團法人工商研究所作成之鑑定
      報告結論均可明確證明：
    (1)、比對分析報告：
      上情經原告分別進行專利侵害之比對分析，並作成比對分析報告N0１（參原證
      十）、比對分析報告N02（參原證十一）、N03（參原證十二）、N04（參原證
      十三），比對項目除從兩造所取得之專利權互為比對外、另就被告甲○○所生
      產之拉鍊是否為其專利權實施成果、及被告甲○○生產之拉鍊是否使用原告之
      本專利案技術等，均逐步進行比對分析及說明、比對分析同時參照專利法之規
      定及經濟部智慧財產局於八十八年三月所印製之「專利侵害鑑定基準」（以下
      簡稱鑑定基準－參原證十四）第六章第二節第24至25頁中所揭示之原則，比對
      結論足可認定：待比對分析案係利用本專利案之主要技術而為其再發明者。．
      ．．根本未脫離本專利案主要技術之巢臼。．．．待比對分析案如為利用本專
      利案之再發明者，則在未取得本專利案專利權人之同意即逕行製造，此種實施
      即屬侵權。至於比對分析報告N02、N03、N04係針對被告甲○○所取得之第三
      五九九八一號、第四四一二五八號、第四二七一一八號追加專利與實施該專利
      之拉鍊成品與原告之本專利案進行比對，併予說明。
    (2)、鑑定報告：
      茲經原告將兩造之專利送由財團法人工商研究所鑑定，經該鑑定機關作成鑑定
      報告（參原證十五），結論略以：「依據委託單位提供之資料，就中華民國新
      型專利公告編號第三一七七二一號（註：為被告甲○○之新型專利）「開口拉
      鍊之上擋結構改良」之專利說明書所述之技術內容、特徵及達成功效等係利用
      中華民國新型專利公告編號第二八二六三六號（註：為原告之新型專利）「塑
      膠開口拉鍊上止之改良」之申請專利範圍所述之端止、內止及止隙等主要技術
      內容所完成，實質上為本案之再發明。」足證被告甲○○之新型專利係利用原
      告新型專利之主要技術內容所完成。
（三）被告甲○○實施前揭再發明之新型專利而未取得原告同意，實已違反專利法第
      一百零五條準用第八十條之規定：
  １、經查，原告於九十年十月三日發現被告甲○○實施前揭再發明之新型專利，其
      生產販售之拉鍊產品之止隙設計明顯利用前述原告新型專利之技術，亦即抄襲
      利用原告"本專利案"中關於止隙之設計，有關上開事實，有原告輾轉取得被告
      甲○○公司所發之報價單一份、型錄一份（參原證十六）及被告甲○○所生產
      之拉鍊樣品一打（參原證十七），該等拉鍊頭手拉處刻印有SCIL字樣，該SCIL
      即被告甲○○所屬之芊茂公司商標、並與被告甲○○之商品型錄上所印之商標
      相同，足可證明為被告甲○○所生產、另該拉鍊樣品中之上止、內止間之止隙
      （參原證十六第六、七頁）均係使用原告之技術，是上開實物、資料證明：被
      告甲○○確已實施其再發明新型專利，惟因其專利係利用原告已取得之專利技
      術，故被告甲○○未經原告之同意實施製造，已然侵害原告之專利權。
  ２、被告否認參原證十六報價單之真正，並稱參原證十七拉鍊樣品係屬被告研發失
      敗之棄置樣品，被告自始至終未將該樣品申請專利登記，亦未對外銷售云云，
      惟查：參原證十六之報價單及參原證十七之拉鍊樣品，被告於另案原告告訴被
      告侵害專利權之刑事偵查案件調查過程中（案號：板橋地檢署九十一年度偵字
      第一四六六八號），未曾否認其真正，至原告依法提起本件後始為否認，明顯
      係事後卸責之詞，絕不足採！更況，被告既不否認參原證十六為被告公司之產
      品型錄，而參原證十七之拉鍊樣品與型錄中銷售之拉鍊樣品一模一樣，是參原
      證十七拉鍊樣品絕非如被告所言為棄置樣品，蓋如係棄置樣品，被告如何可能
      將之列入銷售之產品目錄中，顯見此亦為被告事後卸責之詞，更不足採！
  ３、被告確有實施其再發明專利之事實，除有參原證十六之報價單、商品型錄及參
      原證十七之拉鍊樣品為證外，被告更於另案起訴原告侵權之案件中，均自承其
      銷售事實：此觀參原證二十二中被告於另案提出之起訴狀中所載：「緣原告（
      即本案被告甲○○）研發之「開口拉鍊上檔結構改良」…於八十八年四月十七
      日頒給中華民國新型第一四○三八三號專利證書，專利期間自民國八十六年十
      月十一日起至九十八年三月十九日止，有中華民國專利證書可稽；之後，原告
      即以研發改良之上開「上檔結構」量產製造拉鍊販售，甫上市即獲好評，遂大
      量生產銷售。…」是被告已自認其銷售事實，更況，被告於九十二年五月八日
      提出之答辯狀中所附被證八號報價單中，亦有銷售原證十六報價單中之「NO.
      5PLASTIC  ZIPPER－OPEN END（#5塑鋼開口射出成型拉鏈），是更足證明其銷
      售事實。
（四）原告發函通知停止製造、被告置之不理：原告獲悉上情後，遂於九十年十月十
      九日以發存證信函（參原證十八）函催告知被告等：明確告知其已侵害原告之
      專利權、並籲請其即日停止該所有與原告專利相同技術拉鍊之生產；惟被告甲
      ○○收函後非但不停止生產，反於同年月二十五日以（九０）聯法自第一０七
      八號發律師函（參原證十九）狡稱本件為新型專利非發明專利、故無須原專利
      權人同意云云，故意對專利法第一百零五條新型專利準用發明規定之明文略而
      不提詞推諉，其惡性實屬重大。此外，從被告甲○○於八十六年間申請前開第
      一四０三八三號新型專利案所提出之專利說明書（參原證五）第３頁之記載：
      「．．．而習用之開口拉鍊的止擋結構如附圖一、附圖二所示，雖然可藉其上
      定位塊以及下定位塊之間隙來提供拉鍊頭的嵌入．．．」及被告甲○○上開說
      明書所引用之附圖一及附圖二（參原證五第七頁）之圖形、與原告申請"本專
      利案"所創作之圖２完全相同（參原證四第八頁相同），即知被告甲○○申請
      前開新型專利時、已明知原告已取得專利在先，故足證被告甲○○申請專利當
      時、明確知悉係利用「原告前開專利案」之主要技術 (拉鍊上檔一分為二，且
      拉鍊上檔具有一間隙，又拉鍊頭亦由拉鍊上檔之間隙處嵌入鍊齒) ；準此，被
      告甲○○明知原告擁有專利在先，竟仍未取得本專利案專利權人〈即原告〉之
      同意即執意實施再發明專利、逕行製造，其屬惡意侵害專利、漠視原告之智慧
      財產權甚明。
（五）原告提起本件訴訟之請求並未罹於消滅時效：
  １、查被告以原告早於八十八年間即曾對被告所取得之第一四○三八三號新型專利
      進行舉發，是原告提起本件請求已罹於專利法第八十八條第五項規定之二年消
      滅時效期間，惟原告提起本件訴訟之理由，係以被告所取得之系爭專利係原告
      專利之「再發明」，而按專利法第八十條之規定，再發明專利權人欲實施其再
      發明專利須得原專利權人之同意始得為之，否則亦屬專利法第八十八條之侵害
      原專利權之行為，則本件被告之侵權行為既係「實施系爭專利」之行為，原告
      對被告請求侵權行為損害賠償之時效當應自原告知悉被告確有「實施」行為時
      起算。
  ２、承前所述，原告舉發被告專利之行為，僅能證明原告當時已知悉被告申請專利
      之事實，與原告知悉被告「實施」此專利之事實毫無相關。
  ３、而查，原告知悉被告確有實施情事，係至取得被告公司之報價單、產品型錄及
      拉鍊樣品後方始知悉，此由原告係至九十年十月十九日方寄發告知侵權律師函
      亦得證明，蓋原告既早於八十八即以舉發方式反對被告專利權之存在，設如原
      告當時即已知悉被告實施事實，當亦無法隱忍至九十年方為發函警告之舉。
（六）請求權基礎：
      按「新型專利權人，除本法另有規定者外，專有排除他人未經其同意而製造、
      販賣、使用或為上述目的而進口該新型專利物品之權」專利法第一百零三條定
      有明文。又「利用他人之發明或新型再發明者，得申請發明專利。前項之再發
      明，係指利用他人發明或新型之主要技術內容所完成之發明」、「第二十九條
      再發明專利權人未經原專利權人同意，不得實施其發明」同法第二十九條及第
      八十條第一項定有明文，且此二條文依同法第一百零五條之規定，為新型專利
      所準用。且「發明專利權受侵害時，專利權人得請求賠償損害，並得請求排除
      其侵害，有侵害之虞者，得請求防止之。」同法第八十八條第一項定有明文，
      且依同法第一百零五條之規定，亦為新型專利所準用，準此：
  １、根據專利法第二十九條及第八十條〈新型專利準用〉之規定，利用他人之新型
      再發明者，雖得申請發明專利，然再發明專利權人未經原專利權人同意，仍不
      得實施其發明；另依前揭「鑑定基準」第六章第二節第24至25頁（詳如參原證
      十四），針對「權利義務之界定」及「再發明專利之實施與侵害」進行闡釋：
      即再發明專利，其實施自應取得所利用之基本專利之專利權人同意，否則該種
      實施亦屬侵權；故發明或新型之再發明者，其權利義務已明定於專利法及鑑定
      基準中，再發明者雖可獲得專利，惟其可否實施仍受法所拘束。
  ２、經查：(1)、如原告之第一一四六二０號專利案之申請專利範圍第１項所述，本
      專利案之基本構成要件，包括：一端止11、及一內止12等；且端止11外端之端
      面上具有一止突111，端止1與內止12間並形成一止隙13（參原證四專利說明書
      中所附之圖２）。(2)、另依被告甲○○之第一四０三八三號專利案說明書（參
      原證五）第3頁之「創作說明（一）」第4至12行所述，及第七頁之圖一所示，
      可確知：被告甲○○之一四０三八三號專利案係利用「本專利案」之主要技術
      （止隙）而為其再發明者，且再詳細比對「一四０三八三號專利案」（參原證
      五第七頁）之圖一與「本專利案」圖2之左側圖式，可知兩者不僅形狀一致，
      甚至連齒數、齒形亦完全相同。(3)、比對兩者所述及參原證三之圖三、圖四等
      ，可知：拉鍊頭皆為斜向嵌入之方式，故被告甲○○之專利案之實施方式、空
      間型態、及原理皆與本專利案相同；故，可確知：待比對分析案係利用本專利
      案之主要技術而為其再發明者（透過專利法第一百零五條之規定準用於新型專
      利）。(4)、至被告甲○○之另外三個專利案，亦係以右揭之第一四０三八三號
      專利為其基本專利所為之「追加專利」（因創作人相同），故此之追加專利，
      對原告而言，亦可謂係利用原告專利之主要技術而為之再發明專利（可參原證
      十一、原證十二、原證十三之比對分析報告N02、N03、N04中之比對分析結論
      ）。(5)、被告甲○○所生產之拉鍊與其專利權（無論係其基本專利或追加專利
      ）之技術內容及構成一致（參原證十比對分析報告N01之第２頁第七行），故
      此部份可確定被告甲○○係實施其再發明專利權無疑。
  ３、根據專利法第八十八條〈新型專利準用〉之規定：「發明專利權受侵害時，專
      利權人得請求賠償損害，並得請求排除其侵害，有侵害之虞者，得請求防止之
      。」是本件被告甲○○之新型專利係利用原告新型專利之主要技術內容所完成
      （透過專利法第一百零五條之準用規定），已如前述。則依前開條文之規定，
      被告甲○○雖可合法取得新型專利權，惟其仍須得原告之同意始得實施該新型
      專利權。今被告甲○○既未得原告之同意，即自行製造其新型專利物品，顯已
      該當前揭侵害新型專利罪之構成要件，原告自得依專利法第八十八條第一項之
      規定向被告甲○○請求損害賠償。
  ４、按公司法第二十三條第二項規定，被告芊茂公司應與身為公司負責人之被告甲
      ○○負連帶賠償責任按「公司負責人對於公司業務之執行，如有違反法令致他
      人受有損害時，對他人應與公司負連帶賠償之責。」公司法第二十三條定有明
      文。查被告甲○○身為芊茂公司之負責人，渠未經原告之同意，即自行製造並
      以被告公司名義對外銷售系爭侵權產品，顯已違反前揭專利法之相關規定，於
      執行公司業務之同時侵害原告專利權，致原告受有重大損害，是被告公司自應
      與芊茂公司負連帶賠償責任。
（七）本件損害賠償之計算：
      按專利法第一百零五條準用第八十八條，新型專利權受侵害時，專利權人得請
      求損害賠償。而有關損害賠償額之計算，另按同法第一百零五條準用第八十九
      條第一項之規定：「依前條請求損害賠償時，得就下列各款擇一計算其損害：
      、依民法第二百十六之規定。但不能提供證據方法以證明其損害時，發明專
      利權人得就其實施專利權通常可得獲得之利益，減除受害後實施同一專利權所
      得之利益，以其差額為所受損害。、依侵害人因侵害行為所得之利益。於侵
      害人不能就其成本或必要費用舉證時，以銷售該項物品全部收入為所得利益。
      、法院囑託專利專責機關或專家代為估計之數額。」第二項：「除前項規定
      外，發明專利權人之業務上信譽，因侵害而致減損時，得另請求賠償相當金額
      。」第三項：「依前二項規定，侵害行為如屬故意，法院得依侵害情節，酌定
      損害額以上之賠償。但不得超過損害額之三倍。」準此：
  １、原告爰依專利法第八十九條第一項第二款（為新型專利所準用）之規定：依侵
      害人因侵害行為所得之利益作為本件損害賠償之計算方式，故本件損害賠償之
      數額即以被告甲○○實施前揭再發明專利期間（即侵害本專利權期間），其銷
      售系爭侵權產品所得之營業上淨利總額為請求依據，析言之：
    (1)被告甲○○銷售系爭侵權產品一年之營業額：
      、系爭侵權產品之單價：按被告甲○○公司於九十年十月間所簽發之報價單
      （見原證十六），系爭侵權產品：亦即報價單上所載NO.5PLASTIC   ZIPPER－
        OPEN  END (#5塑鋼開口射出成型拉鏈)之單價，每打為2.76美元，以九十年
      美元匯率約34元換算，被告甲○○銷售系爭產品之單價每打相當於新台幣93.8
      4元。
      、系爭侵權產品之數量：依據被告甲○○公司之商品型錄（參原證二十），
      被告甲○○自認每月生產之塑鋼拉鍊數量為1,000,000打，而被告甲○○生產
      塑鋼之拉鍊可能分有開口閉口拉鍊兩種，茲因系爭侵權產品僅適用於製成開口
      拉鍊，是先以估計值計算被告甲○○所生產之開口塑鋼拉鍊約佔其所生產之塑
      鋼拉鍊總數量之50％（惟實際上，以市場需求量而言，應以開口拉鍊數量為大
      宗），故被告甲○○每月生產之系爭侵權產品數量為500,000打。
      、被告甲○○銷售系爭侵權產品一年營業額：產品銷售單價93.84元×一年
      生產之數量（500,000×12）＝56,3040,000元。
    (2)被告甲○○製造系爭侵權產品經扣除最大成本後所得一年之淨利為：
      援引九十年度財政部公佈之拉鍊業同業利潤標準百分十二（參原證二十一），
      估計被告甲○○銷售系爭侵權產品一年所得之淨利如下：56,3040,000元×12
      ％＝67,564,800元。
    (3)被告甲○○侵權行為之期間：
      查被告甲○○於另案向訴外人愷昇公司、大順拉鍊廠有限公司、弘采拉鍊有限
      公司及育揚有限公司訴請侵權行為損害賠償等案件中，均於起訴狀 (參原證二
      十二) 中自承：「緣原告（即本案被告甲○○）研發之「開口拉鍊上檔結構改
      良」…於八十八年四月十七日頒給中華民國新型第一四○三八三號專利證書，
      專利期間自民國八十六年十月十一日起至九十八年三月十九日止，有中華民國
      專利證書可稽；之後，原告即以研發改良之上開「上檔結構」量產製造拉鍊販
      售，甫上市即獲好評，遂大量生產銷售。…」參諸前開被告甲○○自認之事實
      可知，其生產、銷售系爭侵權產品之行為，估計最遲於八十八年五月即已開始
      。故被告甲○○侵權行為期間自民國八十八年五月一日起計算至九十二年三月
      一日止，共計三年九個月。
    (4)被告甲○○於侵權行為期間，銷售系爭侵權產品營業上所得之淨利總額為：
      3.75年×一年淨利額67,564,800元＝253,368,000元
  ２、依據專利法第八十九條第三項規定（新型專利準用之）：「依前二項規定，侵
      害行為如屬故意，法院得依侵害情節，酌定損害額以上之賠償。但不得超過損
      害額之三倍。」如前所述，被告甲○○明知原告擁有專利在先，竟仍未取得本
      專利案專利權人〈即原告〉之同意即執意實施再發明專利、逕行製造，其屬惡
      意侵害專利、漠視原告之智慧財產權甚明；甚且，於原告發函催告其停止續行
      本件侵權行為時，被告甲○○收函後非但不停止生產，反回函狡稱本件為新型
      專利非發明專利、故無須原專利權人同意云云，故意對專利法第一百零五條新
      型專利準用發明規定之明文略而不提詞推諉，其惡性實屬重大。請鈞院依被告
      甲○○故意侵權之重大情節，依法酌定被告甲○○應負之懲罰性賠償金。
  ３、綜上開所述，被告甲○○應給付原告至少253,368,000元，原告基於訴訟費用
      之考量，乃先一部請求253,368,00元，保留原告對被告甲○○之其餘侵權行為
      損害賠償請求權。
（八）對被告抗辯之陳述：
  １、被告抗辯：我國專利實務見解就再發明要件乃採全部或主要構成要件說，被告
      之新型專利一四○三八三號母專利範圍與原告之第一一四六二○號專利範圍全
      部構成要件，因專利外型構造並不相同，與全要件原則之判斷基準不符，且因
      原告之專利係屬拉鍊上止改良，目的在防止拉鍊頭之脫出，該止隙嵌入拉鍊頭
      之技術手段非原告專利之主要技術云云：
  (1)、前揭專利法第二十九條第二項針對「再發明」所為定義性規範，已明文規定所
      謂再發明係利用原發明之「主要技術」而非「全部技術」：
    既曰「主要技術」必定存有「次要技術」，是我國專利法所規範之再發明類型
      依前揭法律規定即不限於全部構成要件單一類型，而勢必存在僅利用部分原發
      明技術之再發明類型！是依現行法之規定應得原發明人同意始得實施之發明，
      不限於含有原發明全部要件之發明，凡具有原發明之主要技術而非全部技術的
      發明之實施必須得原發明人之同意。
    最高法院裁判亦認法院於認定「再發明」是否成立時，必須明確表示原發明之
      「主要技術」為何，否則其判決即為違法：
      按「按『利用他人之發明或新型再發明者，得申請發明專利。前項之再發明，
      係指利用他人發明或新型之主要技術內容所完成之發明。』專利法第二十九條
      定有明文。同法第八十條第一項又規定：『第二十九條再發明專利權人未經原
      專利權人同意，不得實施其發明。』前揭規定依同法第一百零五條之規定，於
      新型專利準用之。原審固認本件上訴人專利之新型與廖國龍專利之新型，其結
      構及導氣路徑均不相同，故兩者之主要技術內容不相同，惟上訴人新型專利之
      主要技術內容為何﹖廖國龍之新型是否有利用上訴人新型之主要技術內容之情
      事﹖原審未遑推究審酌，遽為不利上訴人之判決，不免速斷。」此有最高法院
      九十年台上七二九號裁判意旨可稽（原證二十三）。
  (2)、前揭原告所申請關於拉鍊產品之新型專利，將拉鍊上止一分為二、且具間隙之
      空間結構即為原告專利之主要技術：蓋原告之新型專利係以拉鍊頭自止隙嵌入
      鍊齒之技術手段，發揮拉鍊頭滑入鍊齒之作用，始得達成以止突阻卻拉鍊頭脫
      出鍊帶之結果，是原告專利將上止一分為二，且具間隙之空間結構為原告專利
      之主要技術要屬無疑。而被告之前揭四案專利，皆具有原告專利之前揭空間結
      構，且均利用下定位塊之自止隙嵌入鍊齒之技術手段，發揮拉鍊頭滑入鍊齒之
      作用，始得達成以上定位塊之右側鉤塊阻擋拉鍊頭之脫出鍊帶為其結果特微。
      是可知，被告之前揭四案均無法捨原告專利之主要技術而實施，是被告專利皆
      係植基於原告之主要技術始得達成其專利之目的及效用，被告之前揭四案皆屬
      原告專利之再發明亦屬肯定。
  ２、被告抗辯以：原告於八十八年間及九十年間向主管機關舉發被告之系爭新型專
      利，分別經主管機關否准其舉發，則被告之本件新型專利權，應受法律保護云
      云，惟查：
  (1)、一發明可否取得專利與該發明是否侵害其他發明之專利權，是不同之二件事不
      得混為一談，亦即不能僅因被告取的得某一發明之專利，推論該發明當然不會
      侵害其他發明之專利權，合先敘明。
  (2)、且依前揭專利法第二十九條第一項規定已明文規定：再發明得申請專利，是可
      知再發明勢必存有與原發明不同之處，而專利制度中之「舉發」，係以被舉發
      專利案具有不符合申請專利要件或不受專利保護之情形而提起之救濟制度，與
      「再發明」依專利法規定本得申請專利之情形並不相同，是舉發不成立無法推
      論出被告之專利非原告專利之「再發明」結論，再言，「再發明」既得申請專
      利，其經前揭舉發審定書認定被告新型專利具有新穎性、進步性亦與「再發明
      」之認定不相違背。
  ３、被告又抗辯以：端止與內止止隙斜插嵌入拉鍊頭之技術手段，係屬習知技術而
      非被告首先創作發明，惟被告並未舉證以實其說：
      查被告所謂「拉鍊頭由其兩側邊之布縫空隙穿附於鍊齒間隙或鍊齒間隙處斜插
      嵌入鍊帶之嵌入方法，實係二十年來拉鍊業者間眾所週知之傳統拉鍊頭嵌入方
      法」，係屬拉鍊頭與鍊齒間嵌入之方式，與本案系爭拉鍊頭與上止間之嵌入及
      作用方式毫無關涉，更況，被告僅空言泛指該項技術為二十年來拉鍊業者間眾
      所習知技術，亦未見具體舉證以實其說。
  ４、被告於九十二年九月二十三日提出答辯書狀，其答辯理由無非以：「（一）申
      請專利範圍即專利權之範圍，惟藉由申請專利範圍之表述始得特定，解釋專利
      範圍時即不得准許專利權人單獨就其專利範圍中之某一特徵，主張非必要技術
      內容，而被利用之發明，若非為於附屬專利權（即再發明）上「完全」被利用
      之情形，即不可說有利用關係。（二）另提出美國第0000000號及第0
      000000號專利分別於五十多年前即西元一九四七年及一九五○年所揭露
      ，辯稱原告係以公知之習用技術主張被告為其再發明，實無理由。」云云，惟
      查被告前揭所辯實有違誤：
    (1)、被告引述專利侵害鑑定基準內容主張：解釋專利範圍時即不得准許專利權人
      單獨就其專利範圍中之某一特徵，主張非必要技術內容云云，惟查前揭專利基
      準與原告之主張並無矛盾：
      、原告自始均未否認原告專利範圍即係原告專利說明書（參原證四）第六頁
        所載，包括：
       a、一種塑膠開口拉鍊上止之改良，其係一體射出於拉鍊之下擋邊鍊帶上，其
        包括：一端止，為厚度與寬度於鍊齒，外端之端面上，一體突設一止突；一
        內止，厚度與寬度於鍊齒，且與端止間相向形成一止隙（以上所謂端止、內
        止、止突、止隙之形狀及位置，可對照參原證二中所附之圖２及第５頁下之
        符號說明得知）；藉拉鍊頭之自止隙中嵌入鍊齒而以止突阻卻拉鍊頭之脫出
        鍊帶者。
       b、如申請專利範圍第（１）項所述之塑膠開口拉鍊上止之改良，其中之端止
          與內止之端角具弧形修飾者。
       c、如申請專利範圍第（１）項所述之塑膠開口拉鍊上止之改良，其中之端止
          及內止以三角形為佳。
       d、如申請專利範圍第（１）項所述之塑膠開口拉鍊上止之改良，其中之止隙
          以 45度斜向為佳。
    (2)、原告係主張專利範圍中所載之「必要技術」（或「全部技術」）與認定再發
        明之「主要技術」並不相同，蓋：
      、按「利用他人之發明或新型再發明者，得申請發明專利。前項之再發明，
          係指利用他人發明或新型之主要技術內容所完成之發明。」此有專利法第
          二十九條明文規定，並依專利法第一百零五條為新型專利所準用。
      、前揭專利法第二十九條第二項針對「再發明」所為定義性規範，已明文規
          定所謂再發明係利用原發明之「主要技術」而非「全部技術」：
          既曰「主要技術」必定存有「次要技術」，是我國專利法所規範之再發明
          類型依前揭法律規定即不限於全部構成要件單一類型，而勢必存在僅利用
          部分原發明技術之再發明類型！是依現行法之規定應得原發明人同意始得
          實施之發明，不限於含有原發明全部要件之發明，凡具有原發明之主要技
          術而非全部技術的發明之實施必須得原發明人之同意，原告前亦已提出最
          高法院裁判認為法院於認定「再發明」是否成立時，必須明確表示原發明
          之「主要技術」為何，否則其判決即為違法之意旨（參原證二十三）
      、前揭原告所申請關於拉鍊產品之新型專利，將拉鍊上止一分為二、且具間
          隙之空間結構即為原告專利之「主要技術」：蓋原告之新型專利係以拉鍊
          頭自止隙嵌入鍊齒之技術手段，發揮拉鍊頭滑入鍊齒之作用，始得達成以
          止突阻卻拉鍊頭脫出鍊帶之結果，是原告專利將上止一分為二，且具間隙
          之空間結構為原告專利之主要技術要屬無疑。而被告之前揭四案專利，皆
          具有原告專利之前揭空間結構，且均利用下定位塊之自止隙嵌入鍊齒之技
          術手段，發揮拉鍊頭滑入鍊齒之作用，始得達成以上定位塊之右側鉤塊阻
          擋拉鍊頭之脫出鍊帶為其結果特微。是可知，被告之前揭四案均無法捨原
          告專利之主要技術而實施，是被告專利皆係植基於原告之主要技術始得達
          成其專利之目的及效用，被告之專利皆屬原告專利之再發明亦屬肯定。
  ２、被告另提出美國第0000000號及第0000000號專利以抗辯原告專
      利係屬習知技術，惟查：
    (1)、原告專利既經專利專責機關審查核准而獲發專利證書，原告即得合法享有並
        主張專利權，被告不得於本訴訟中主張原告專利權不存在：
      按專利權係具有排他權效力之無體財產權，原告專利既經專利專責機關審定
        而核發，原告即得合法享有並主張排除他人之侵害。
      專利權既經專責機關審核通過，事後亦須經專責機關審認是否得予撤銷，是
        在被告透過向經濟部智慧財產局舉發原告專利成立前，原告專利即屬得合法
        主張之權利，得受相關法律規定之保護，無庸置疑。
    (2)、再者，該美國專利與原告專利存有諸多不同，原告之專利並非習用技術，茲
        附上原告所為之專利比較內容供鈞院參酌。（附件一）承前所述，本案於舉
        發專利案成立前，被告本不得主張原告之專利不成立，是本無須於本案針對
        該美國專利作何表示，惟查被告近日已針對原告專利另提出舉發案，是原告
        為此乃進一步說明比較內容，供鈞院參酌，由附件一之比較可知，兩者的使
        用目的、效果、設計方式、使用位置均不相同，故無相關連，被告亦不得據
        此主張原告專利係習用技術。
三、證據：提出訴外人愷昇公司之新型第一一四六二Ｏ號專利證書、經濟部智慧財產
    局換發予原告之新型第一一四六二Ｏ號專利證書、愷昇公司與原告間之債權讓與
    契約書、原告之新型第一一四六二Ｏ號專利說明書、被告甲○○之第一四Ｏ三八
    三號新型專利說明書、被告甲○○之第一四Ｏ三八三號新型專利公告、被告甲○
    ○之第三五九九八一號追加新型公告及專利說明書、第四四一二五八號追加新型
    公告及專利說明書、第四二七一一八號追加新型公告及專利說明書、比對分析報
    告N01乙份、比對分析報告N02乙份、比對分析報告N03乙份、比對分析報告N04乙
    份、專利侵害鑑定基準第六章第二節第２４頁及第２５頁、財團法人工商研究所
    專利侵害比對分析鑑定報告乙份、拉鍊樣品之報價單及型錄影本、被告甲○○所
    生產之拉鍊樣品乙條、原告所發之存證信函、被告甲○○所發之律師函、被告甲
    ○○公司之商品型錄節本、九十年度財政部公佈之拉鍊業同業利潤標準、被告甲
    ○○於另案之起訴狀繕本二份、最高法院九十年台上七二九號裁判、美國專利與
    原告專利比較內容、試行和解內容等為證。並聲請傳訊證人周家宜。
乙、被告方面：
一、聲明：
（一）原告之訴駁回。
（二）如受不利判決，願供擔保請准免為假執行。
二、陳述：
（一）關於原告起訴主張其受讓於訴外人愷昇股份有限公司（以下簡稱愷昇公司），
      於民國八十四年十二月間取得經濟部中央標準局核准之第一一四六二０號「塑
      膠開口拉鍊上止之改良」之新型專利權（以下簡稱原告第一一四六二０號新型
      專利），被告等於八十六年三月二十日將「端止」名為「上定位塊」並稍加修
      改外形向經濟部中央標準局提出申請，取得第一四０三八三號新型專利，被告
      甲○○嗣後又分別於八十七年四月二十二日、八十八年十月二十二日、八十九
      年一月二十六日提出追加專利申請，而取得第三五九九八一號、第四四一二五
      八號、第四二七一一八號等三件追加專利案，認上開四件專利均為利用原告專
      利之再發明，被告甲○○實施上開四案專利未取得原告之同意，違反專利法第
      一百零五條準用第八十條規定，而被告甲○○為被告芊茂拉鍊股份有限公司（
      下稱芊茂公司）之負責人，依公司法第二十三條規定，應與被告芊茂公司連帶
      負賠償責任，據以請求被告連帶賠償其損害云云，為其請求之依據。然本件被
      告甲○○研發之第一四０三八三號新型專利，及嗣後追加取得之第三五九九八
      一號、第四四一二五八號及第四二七一一八號追加新型專利，專利權經主管機
      關審定核發專利證書，雖經原告及訴外人愷昇公司濫行舉發，迭遭駁回，足以
      證明被告上開新型專利及追加新型專利，其專利範圍既未包括原告研發之第一
      一四六二０號新型專利之全部技術內容，自非屬利用原告第一一四六二０號新
      型專利整體技術之再發明，茲陳述於后：
  １、關於專利保護之法益：
      按利用他人之發明或新型再發明者，得申請發明專利，前項之再發明，係指利
      用他人發明或新型之主要技術內容所完成之發明，專利法第二十九條規定至明
      。再發明旨在保護尖端發明，而尖端發明與再發明之申請專利範圍形式係以：
      甲專利之申請專利範圍由Ａ＋Ｂ元件組成，乙專利之申請專利範圍為由Ａ＋Ｂ
      ＋Ｃ元件組成，也就是說乙利用專利Ａ＋Ｂ之技術內容後，另外加入Ｃ元件之
      技術，使該物品之功效有顯著增益，且Ｃ元件之加入係該專業人士所不易思及
      時，乙專利即合乎發明專利要件，又乙專利含甲專利之Ａ＋Ｂ技術，其係屬再
      發明專利，此觀經濟部專利侵害鑑定基準第六章第二節至明。
  ２、被告甲○○取得之專利權與原告之專利權，內容不同：
    (1)、查原告所有之第一一四六二０號新型專利，其專利說明書記載新型專利範圍
        為：一種塑膠開口拉鍊上止之改良，其係一體射出於拉鍊之下檔邊鍊帶上，
        其包括：一端止，為厚度與寬度對應於鍊齒，外端之端面上，一體突設一止
        突；一內止，厚度與寬度對應於鍊齒，且與端止間相向形成一止隙，藉拉鍊
        頭之自止隙中嵌入鍊齒而以止突阻卻拉鍊頭之脫出鍊帶者（詳原證十四號）
        ，是原告第一一四六二０號新型專利必要技術內容係為端止、止突、內止及
        止隙等構成元件，而被告所有之第一四０三八三號新型專利，其專利說明書
        記載新型專利範圍為：一種開口拉鍊之上檔結構改良，係包括一上定位塊，
        其寬度較寬於鍊齒，而下方具有一斜面；一下定位塊，略呈三角形，其下端
        面與最上端之鍊齒相距適當距離，而其上方別具有一斜面，該斜面並與上定
        位塊之斜面相距適當距離，藉由上述構件之構成，而令上定位塊之下方斜面
        與下定位塊上方斜面所形成之間隙可供拉鍊頭藉由該間隙嵌入檔邊鍊帶，其
        特徵在於該上定位塊略呈  形體，俾令拉鍊頭嵌入該檔邊後恰可藉由其右側
        鉤塊鉤卡阻檔拉鍊頭之側端緣上方，而同時由其左側平直部抵靠者拉鍊之隔
        板的左側內壁面上方，因而具有較穩固之防拉鍊脫離之阻檔效果，是被告所
        有第一四０三八三號新型專利必要技術內容係為上定位塊，下定位塊及間隙
        等構成元件（詳被證一號），則將原告之第一一四六二０號新型專利之端止
        、止突、內止及止隙等主要技術內容構成元件與被告之第一四０三八三號新
        型專利之上定位塊，下定位塊及間隙等主要技術內容構成元件，互為比對結
        果得知，被告之第一四０三八三號新型專利除上定位塊、下定位塊及間隙等
        構成元件，因外型構造類似於原告第一一四六二０號新型專利之端止、內止
        及止隙等構成元件，而或可包括於原告新型專利之端止、內止及止隙等構成
        元件技術內容者外，被告之第一四０三八三號新型專利並未包含原告新型專
        利之止突之構成元件技術內容。則依上開所述，本件被告之第一四０三八三
        號新型專利，既未利用原告之第一一四六二０號新型專利之止突構成元件技
        術內容，自無利用原告第一一四六二０號新型專利全部主要技術內容構成元
        件，而加入其他構成元件，再為發明之情，自非屬原告第一一四六二０號新
        型專利之再發明，事理法理至明。
    (2)、姑不論被告之第一四０三八三號新型專利並未包含原告第一一四六二０號新
        型專利中之止突構成元件技術內容，依經濟部專利侵害鑑定基準第六章再發
        明專利要件判斷標準，固非屬其再發明專利，俱如前陳，抑有進者，即令就
        被告之第一四０三八三號新型專利中之上定位塊及下定位塊等構成元件之構
        造形體及技術功能觀之，尤與原告第一一四六二０號新型專中之端止及內止
        等構成元件之構造形體及技術功能完全不同，而不符全要件原則及均等論原
        則，自不得遽謂被告之第一四０三八三號新型專利，係屬原告之第一一四六
        二０號新型專利之再發明專利，再具體陳之如后：
    查原告受讓愷昇公司之第一一四六二０號新型專利，係開口拉鍊上止結構改
        良新型專利，目的在藉由改良拉鍊上止結構，以達穩固拉鍊頭，防止其脫出
        鍊帶者，其專利範圍係以拉鍊上止區分為上端止及內止，上端止外端端面上
        設一止突，待拉鍊頭拉起時，以上端止止突阻檔拉鍊頭，以達穩固拉鍊頭，
        防止脫出鍊帶之功能，足見原告第一一四六二０號新型專利乃係藉由區分上
        端止及內止之全部構成要件，並以上端止止突阻檔拉鍊頭，以達穩固並防止
        拉鍊頭脫出鍊帶之主要技術功能，但內止並無任何技術功能存在（詳原證四
        號)。
      次查被告甲○○研發之第一四０三八三號新型專利雖亦同屬開口拉鍊上止結
        構改良新型專利，藉由改良拉鍊上止結構，以達穩固拉鍊頭，防止其脫出鍊
        帶之效果，惟被告芊茂公司專利範圍係將拉鍊上止區分為功能互異之上下定
        位塊，以上定位塊之右側鉤塊鉤卡拉鍊頭之右側上緣，產生反作用力，使上
        定位塊左側平直部向左抵靠拉鍊頭右側內壁隔板後，以達穩固拉鍊頭並防止
        脫出鍊帶之效果，此有第一四０三八三號新型專利說明書（詳被證一號）及
        第一四０三八三號母專利樣品（詳被證二號）足稽。
      依右所述，足見被告甲○○研發之第一四０三八三號母專利上定位塊及下定
        位塊構成元件與原告之第一一四六二０號新型專利端止及內止等構成元件，
        因其專利外型構造形體並不相同，已與全要件原則之判斷標準不符，即令係
        以達成穩固並防止拉鍊頭脫出鍊帶之主要技術功能，尤因被告之第一四０三
        八三號新型母專利係利用上定位塊右側鉤塊卡檔拉鍊頭右側上緣，使上定位
        塊左側平直部靠抵拉鍊頭右側內壁隔板之雙重作用以達穩固防止拉鍊頭脫出
        鍊帶之效果，尤與原告之第一一四六二０號新型專利係用端止止突阻檔拉鍊
        頭脫出鍊帶之主要技術內容完全不同，而不符合均等論原則，則被告甲○○
        取得之專利，並非利用原告第一一四六二０號新型專利主要技術內容所為之
        再發明。
  ３、被告甲○○取得之新型專利具有新穎性及進步性，非原告專利之再發明，迭經
      愷昇公司舉發，舉發案亦迭經主管機關駁回：
    (1)、本件被告甲○○研發之第一四０三八三號新型專利，於構造上及功效上因具
        新穎性及進步性，並無運用原告之第一一四六二０號新型專利之技術或知識
        ，業經訴外人愷昇公司兩度舉發被告之第一四０三八三號新型專利，均為經
        濟部智慧財產局判定不成立，益證被告第一四０三八三號新型專利並非原告
        第一一四六二０號型專利之再發明，謹再將訴外人愷昇公司舉發被告甲○○
        第一四０三八三號新型專利不成立之具體事證陳之於次：
    查八十八年十一月二日訴外人愷昇公司以第0000000號專利案及其所
        有之第00000000號專利案，即第一一四六二０號新型專利），向智
        產局舉發被告芊茂公司之第一四０三八三號新型專利違反專利法第九十八條
        第一項第一款及第二項規定，嗣經智產局詳加審查後，於八十九年十月九日
        以 (八九)智專三 (一）02008字第０八九八九００一六八六號舉發審定書
        認定被告芊茂公司之第一四０三八三號新型專利具構造上新穎性及功效上之
        進步性，並無運用原告之第一一四六二０號專利之技術或知識之情事（詳被
        證三號）。
      次查九十年十一月三十日原告再執第0000000號專利、第00000
        00號專利、第00000000號專利及第00000000號專利（即
        第一一四六二０號新型專利），向智產局舉發被告芊茂公司之第一四０三八
        三號新型專利違反專利法第九十七條及第九十八條第一項、第二項規定，再
        經智產局予以審定後，仍於九十二年三月五日以（九二）智專三（三）○五
        ○五五字第０九二二０二二三二七０號舉發審定書，認定被告之第一四０三
        八三號新型專利具構造上及效用上之新穎性及進步性，並無運用原告第一一
        四六二０號型專利之技術或知識，並於第十點理由項下載明，審定公告第0
        000000號之專利案（即第一一四六二○號新型專利），在端止表面上
        凸起止突，而系爭案（即第一四０三八三號新型專利）係在上定位塊之側面
        突出鉤塊，兩者構造不同，形狀亦異。益見被告之第一四０三八三號新型專
        利確未包含原告專利之止突，即未包含其全部必要技術，其非原告第一一四
        六二０號新型專利之再發明（詳被證四號）。
    (2)、依右所陳，被告甲○○研發之第一四０三八三號新型專利因具有新穎性及進
        步性，於拉鍊市場普獲業界之肯定，對於消費者拉鍊用品使用上之安全便利
        ，具有特殊功能，甚得消費者之喜愛，在拉鍊市場一枝獨秀，極具競爭力，
        原告及其前手愷昇公司，不求技術研發，先以打擊被告芊茂公司使用之上開
        專利，向主管機關舉發，經主管機關兩度審定，認被告甲○○研發之上開新
        型專利，有其獨創技術之新穎性及進步性，事證既明，則被告芊茂公司之上
        開專利權本應受法律之保護，不意原告完全明乎上情，竟於兩次舉發未果後
        ，再執拉鍊頭自上止間隙嵌入鍊帶之習知技術手段，遽指被告甲○○第一四
        ０三八三號新型專利，係屬利用其第一一四六二０號新型專利技術內容或知
        識，所為之再發明，尤與新型專利原理有違。按稱新型者，謂對物品之型狀
        ，構造或裝置之創件或改良，專利法第九十七條規定至明，是新型專利係指
        對物品而言，而不包括物品外之製造方法或程序之範圍，否則即應屬發明專
        利而非新型專利，法理至明。姑不論原告之第一一四六二０號專利，係屬新
        型專利而非發明專利，如何僅因拉鍊上止結構型狀之改善，即區分端止與內
        止之外型，即可包括拉鍊頭嵌入鍊帶之技術發明？又倘自拉鍊止隙或鍊齒斜
        插嵌入拉鍊頭之技術方法，係屬原告研發第一一四六二０號新型專利所首先
        製作之發明技術，則何以原告不向智產局直接申請發明專利？而智產局亦僅
        審定原告之第一一四六二０號專利為新型專利，而非發明專利？退步言之，
        即令原告可擴張解釋其新型專利範圍包括拉鍊頭嵌入技術發明，亦因被告甲
        ○○研發之第一四０三八三號新型專利，僅拉鍊上止結構外型改良之新型專
        利，其專利範圍僅止於上止結構或裝置之創作或改良，根本與拉鍊頭之嵌入
        技術手段無涉，乃原告遽謂被告甲○○研發之第一四０三八三號新型專利之
        外型改良已利用其拉鍊頭嵌入技術發明，尤與新型專利原理有違。
  ４、從右所陳，姑不論被告甲○○研發第一四０三八三號新型專利母專利（詳被證
      二號），其整體構造構成要件，並未利用原告第一一四六二０號新型專利之任
      何主要技術內容或知識，俱如前陳，尤有進者，被告甲○○於嗣後再予追加之
      第三五九九八一號（詳被證五號）、第四四一二五八號（詳被證六號）及第四
      二七一一八號（詳被證七號）追加專利，不論其上定塊及下定塊之整體構造構
      成元件，尤與原告之第一一四六二０號新型專利，大異其趣，而具構造上之新
      穎性及功能上之進步性，乃原告於舉發經主管機關否准後，妄指被告甲○○上
      開三型追加專利亦屬利用其第一一四六二０號新型專利主要技術內容，尤屬無
      稽。
  ５、再者，原告本件請求亦已罹於時效而消滅，茲抗辯之：
    (1)、按發明專利權受侵害損害賠償請求權，自請求權人知有行為及賠償義務時起
        ，二年間不行使而消滅。專利法第八十八條第五項定有明文。上開規定於新型
        專利準用之，為同法第一百零五條所明定。
    (2)、原告主張被告第一四０三八三號新型專利為其第一一四六二０號新型專利再
        發明即令可取，亦因原告業於八十八年十一月二日即已向智產局就被告第一
        四０三八三號新型專利提出舉發案，顯見原告早於八十八年十一月間即已知
        悉被告實施第一四０三八三號新型專利之事實，惟其竟遲至九十二年四月十
        一日始提起本件之請求，則依上所述專利法第一百零五條準用同法第八十八
        條第五項之規定，原告所得主張之損害賠償請求權亦早已罹於二年之消滅時
        效，是原告亦不得為本件請求。
（二）原告所舉被告芊茂公司於九十年十月間簽發之報價單，以每打2.76美元價格，
      銷售上開第一四０三八三號新型專利拉鍊產品，尤與事實不符：
  １、查被告芊茂公司拉鍊產品銷售報價單係依內外銷區分而為不同之報價單格式，
      此有被告公司內外銷報價單（詳被證八號）可稽，原告所舉被告芊茂公司於九
      十年十月間所簽發之報價單（詳原證十六號），並非被告公司之報價單格式，
      其中除報價單應予載明之報價對象漏未記載外，竟然連被告公司名稱及地址亦
      予誤載，顯見原告所提之報價單係屬偽造，被告茲否認該報價單之真正。
  ２、次查原告所舉被告芊茂公司銷售之拉鍊樣品（詳原證十七號），嗣經被告詳予
      查證後，其係屬被告研發失敗之棄置樣品，被告自始至終即未將該樣品申請專
      利登記，尤未對外銷售，原告竟擅舉被告研發樣品，誣指被告產銷系爭樣品，
      尤屬無稽。
（三）綜上所陳，本件被告甲○○既未侵害原告之專利權，原告對被告甲○○本無損
      害賠償請求權，原告依公司法第二十三條規定請求被告芊茂公司連帶負損害賠
      償責任，即屬無稽，請判決如答辯聲明。
三、證據：提出第一四０三八三號專利說明書乙件、第一四０三八三號新型母專利樣
    品乙件、八十九年十月九日以（八九）智專三（一）○二○○八字第０八九八九
    ００一六八六號舉發審定書乙件、智慧財產財局於九十二年三月五日以（九二）
    智專三 (三）○五○五五字第０九二二０二二三二七０號舉發審定書乙件、第三
    五九九八一號追加專利樣品、第四四一二五八號追加專利樣品、第四二七一一八
    號追加專利樣品各乙件、被告公司內外銷報價單為證。
丙、本院依職權調取本院九十年度易字第五三號、台灣高等法院九十年度上易字第三
    三六三號刑事卷宗。
    理      由
一、原告起訴主張其受讓於訴外人愷昇公司，於八十四年十二月間取得經濟部中央標
    準局核准之第一一四六二０號「塑膠開口拉鍊上止之改良」之新型專利權，被告
    等於八十六年三月二十日將「端止」名為「上定位塊」並稍加修改外形向經濟部
    中央標準局提出申請，取得第一四０三八三號新型專利，被告甲○○嗣後又分別
    於八十七年四月二十二日、八十八年十月二十二日、八十九年一月二十六日提出
    追加專利申請，而取得第三五九九八一號、第四四一二五八號、第四二七一一八
    號等三件追加專利案，上開四件專利均為利用原告專利之再發明，被告甲○○實
    施上開四案專利未取得原告之同意，違反專利法第一百零五條準用第八十條規定
    ，而被告甲○○為被告芊茂公司之負責人，依公司法第二十三條規定，應與被告
    芊茂公司連帶負賠償責任，爰請求被告連帶賠償如聲明所示損害等語。
二、被告則以：被告甲○○研發之第一四０三八三號新型專利，及嗣後追加取得之第
    三五九九八一號、第四四一二五八號及第四二七一一八號追加新型專利，專利權
    經主管機關審定核發專利證書，雖經原告及訴外人愷昇公司濫行舉發，均遭駁回
    ，足證被告上開新型專利及追加新型專利，其專利範圍既未包括原告研發之第一
    一四六二０號新型專利之全部技術內容，自非屬利用原告第一一四六二０號新型
    專利整體技術之再發明。原告所有之第一一四六二０號新型專利，其專利說明書
    記載新型專利範圍為：一種塑膠開口拉鍊上止之改良，其係一體射出於拉鍊之下
    檔邊鍊帶上，其包括：一端止，為厚度與寬度對應於鍊齒，外端之端面上，一體
    突設一止突；一內止，厚度與寬度對應於鍊齒，且與端止間相向形成一止隙，藉
    拉鍊頭之自止隙中嵌入鍊齒而以止突阻卻拉鍊頭之脫出鍊帶者（詳原證十四號）
    ，是原告第一一四六二０號新型專利必要技術內容係為端止、止突、內止及止隙
    等構成元件，而被告所有之第一四０三八三號新型專利，其專利說明書記載新型
    專利範圍為：一種開口拉鍊之上檔結構改良，係包括一上定位塊，其寬度較寬於
    鍊齒，而下方具有一斜面；一下定位塊，略呈三角形，其下端面與最上端之鍊齒
    相距適當距離，而其上方別具有一斜面，該斜面並與上定位塊之斜面相距適當距
    離，藉由上述構件之構成，而令上定位塊之下方斜面與下定位塊上方斜面所形成
    之間隙可供拉鍊頭藉由該間隙嵌入檔邊鍊帶，其特徵在於該上定位塊略呈  形體
    ，俾令拉鍊頭嵌入該檔邊後恰可藉由其右側鉤塊鉤卡阻檔拉鍊頭之側端緣上方，
    而同時由其左側平直部抵靠者拉鍊之隔板的左側內壁面上方，因此具有較穩固之
    防拉鍊脫離之阻檔效果，是被告所有第一四０三八三號新型專利必要技術內容係
    為上定位塊，下定位塊及間隙等構成元件（詳被證一號），則將原告之第一一四
    六二０號新型專利之端止、止突、內止及止隙等主要技術內容構成元件與被告之
    第一四０三八三號新型專利之上定位塊，下定位塊及間隙等主要技術內容構成元
    件，互為比對結果得知，被告之第一四０三八三號新型專利除上定位塊、下定位
    塊及間隙等構成元件，因外型構造類似於原告第一一四六二０號新型專利之端止
    、內止及止隙等構成元件，而或可包括於原告新型專利之端止、內止及止隙等構
    成元件技術內容者外，被告之第一四０三八三號新型專利並未包含原告新型專利
    之止突之構成元件技術內容。則依上開所述，本件被告之第一四０三八三號新型
    專利，既未利用原告之第一一四六二０號新型專利之止突構成元件技術內容，自
    無利用原告第一一四六二０號新型專利全部主要技術內容構成元件，而加入其他
    構成元件，再為發明之情，自非屬原告第一一四六二０號新型專利之再發明，事
    理法理至明。又姑不論被告甲○○研發第一四０三八三號新型專利母專利（詳被
    證二號），其整體構造構成要件，並未利用原告第一一四六二０號新型專利之任
    何主要技術內容或知識，俱如前陳，尤有進者，被告甲○○於嗣後再予追加之第
    三五九九八一號（詳被證五號）、第四四一二五八號（詳被證六號）及第四二七
    一一八號（詳被證七號）追加專利，不論其上定塊及下定塊之整體構造構成元件
    ，尤與原告之第一一四六二０號新型專利，大異其趣，而具構造上之新穎性及功
    能上之進步性，乃原告於舉發經主管機關否准後，妄指被告甲○○上開三型追加
    專利亦屬利用其第一一四六二０號新型專利主要技術內容，尤屬無稽。再者，原
    告本件請求亦已罹於時效而消滅，茲抗辯之。又原告所舉被告芊茂公司於九十年
    十月間簽發之報價單，以每打2.76美元價格，銷售上開第一四０三八三號新型專
    利拉鍊產品，然與事實不符，被告否認該保價單之真正，且被告並未製造對外銷
    售該產品等語資為抗辯。
三、原告主張之上開事實，固據其提出上述原告方面證據欄所示之證據文件為證，然
    為被告所否認，且以前開情詞置辯。本件之爭點在於：被告甲○○之第一四０三
    八三號新型專利，及嗣後取得之第三五九九八一號、第四四一二五八號、第四二
    七一一八號等三件追加專利案，是否為利用原告第一一四六二○號新型專利之再
    發明？有無違反專利法第一百零五條準用第八十條規定未經原專利權人同意，不
    得實施其發明之行為，而應負損害賠償責任？茲析述如下：
（一）按專利法第二十九條規定「利用他人之發明或新型再發明者，得申請發明專利
      ；前項之再發明，係指利用他人之發明或新型之主要技術內容所完成之發明」
      。而再發明旨在保護尖端發明，而尖端發明與再發明之申請專利範圍形式係以
      ：甲專利之申請專利範圍由Ａ＋Ｂ元件組成，乙專利之申請專利範圍為由Ａ＋
      Ｂ＋Ｃ元件組成，也就是說乙利用專利Ａ＋Ｂ之技術內容後，另外加入Ｃ元件
      之技術，使該物品之功效有顯著增益，且Ｃ元件之加入係該專業人士所不易思
      及時，乙專利即合乎發明專利要件，又乙專利含甲專利之Ａ＋Ｂ技術，其係屬
      再發明專利。又所謂利用他人專利發明，係以他人之先申請發明為基礎，加以
      改良擴張而成的發明。因此，被利用的發明若非為於附屬專利權上完全被利用
      之情形，則不可說有利用關係（見經濟部智慧財產局印製之「專利侵害鑑定基
      準」第六章第二節及第七頁）。
（二）次按要確立是否侵害專利權，通常是比較系爭專利之申請專利範圍與被控產品
      的構成元件，以認定申請專利範圍是否涵蓋該被控產品。換言之，被控產品是
      否容有申請專利範圍所引述的各個元件。如果有，原則上即構成字義侵害，除
      非有逆均等理論之適用，亦即元件雖然完全或均等相同，但卻是運用不同的技
      術手段；反之，如被控產品欠缺任何申請專利範圍的一個必要元件時，即不構
      成字義侵權，此時，專利權人可主張均等理論下的侵權，但必須進一步探討被
      控產品上所欠缺而用以替代的元件是否與該專利元件具有均等效果，即該替代
      元件是否以實質相同的方式執行實質相同的功能，而達到實質相同的效果，如
      果確是如此，則仍構成均等侵權，最後，除非有歷史檔案禁止反言之適用，而
      將據以判斷侵權的元件排除在專利範圍之外，否則專利權之判斷乃告成立。又
      依智財局於八十八年三月所印製之「專利侵害鑑定基準」，申請專利範圍與待
      鑑定物品之異同詳細比對，並有參酌（一）以申請專利範圍為基礎，必要時參
      酌說明書及圖式。（二）學說（周邊限定、中心限定、禁止反言等）及判例。
      （三）專利申請過程之參酌（禁止反言）（四）公知事實之參酌：既有技術知
      識之調查（對本專利說明書中所提及之既有技術或知識之再確認）、公知事實
      之排除等。（五）本專利未釐清之用語加以解釋等事實者，則應加以詳細記述
      之，以形成鑑定結論之理由。
（三）原告主張被告等以原告前開第一一四六二○號之新型專利為基礎，將「端止」
      名為「上定位塊」並稍以修改外形，於八十六年三月二十日向經濟部中央標準
      局提出申請，以取得第一四０三八三號新型專利案，被告甲○○嗣後，又分別
      於八十七年四月二十二日、八十八年十月二十二日、八十九年一月二十六日提
      出追加專利申請，而取得第三五九九八一號、第四四一二五八號、第四二七一
      一八號等三件追加新型專利案，前述四案，皆將拉鍊上檔（即上止）一分為二
      ，且拉鍊上檔（即上止）皆具有一間隙，又拉鍊頭亦皆由拉鍊上檔（即上止）
      之間隙處嵌入鍊齒，根據專利法第一百零五條準用第二十九條之規定，前述四
      案應皆為本專利案之「再發明」等情，並提出報價單一份、型錄一份及被告甲
      ○○所生產之拉鍊樣品一打（原證十七）及財團法人工商研究所作成之鑑定報
      告為證，惟為被告所否認，辯稱：被告之上開專利及追加新型專利，專利權經
      主管機關審定核發專利證書，雖經原告及訴外人愷昇公司濫行舉發，均遭駁回
      ，足證被告上開新型專利及追加新型專利，其專利範圍既未包括原告研發之第
      一一四六二０號新型專利之全部技術內容，自非屬利用原告第一一四六二０號
      新型專利整體技術之再發明。且兩造之新型專利範圍不同，構成元件技術內容
      亦不相同，被告之追加專利具構造上之新穎性及功能上之進步性，與原告之專
      利，亦大異其趣，被告並無侵害原告之專利等語，經查：本件原告受讓愷昇公
      司所有之第一一四六二０號新型專利，其專利說明書記載新型專利範圍為：「
      一種塑膠開口拉鍊上止之改良，其係一體射出於拉鍊之下檔邊鍊帶上，其包括
      ：一端止，為厚度與寬度對應於鍊齒，外端之端面上，一體突設一止突；一內
      止，厚度與寬度對應於鍊齒，且與端止間相向形成一止隙，藉拉鍊頭之自止隙
      中嵌入鍊齒而以止突阻卻拉鍊頭之脫出鍊帶者」，是原告第一一四六二０號新
      型專利必要技術內容係為端止、止突、內止及止隙等構成元件，而被告所有之
      第一四０三八三號新型專利，其專利說明書記載新型專利範圍為：「一種開口
      拉鍊之上檔結構改良，係包括一上定位塊，其寬度較寬於鍊齒，而下方具有一
      斜面；一下定位塊，略呈三角形，其下端面與最上端之鍊齒相距適當距離，而
      其上方別具有一斜面，該斜面並與上定位塊之斜面相距適當距離，藉由上述構
      件之構成，而令上定位塊之下方斜面與下定位塊上方斜面所形成之間隙可供拉
      鍊頭藉由該間隙嵌入檔邊鍊帶，其特徵在於該上定位塊略呈『  』形體，俾令
      拉鍊頭嵌入該檔邊後恰可藉由其右側鉤塊鉤卡阻檔拉鍊頭之側端緣上方，而同
      時由其左側平直部抵靠者拉鍊之隔板的左側內壁面上方，因而具有較穩固之防
      拉鍊脫離之阻檔效果」，有原告提出之乙○○、甲○○發明新型專利說明書各
      一份在卷可稽。故被告所有第一四０三八三號新型專利之必要技術內容，係為
      上定位塊、下定位塊及間隙等構成元件，與原告之第一一四六二０號新型專利
      之端止、止突、內止及止隙等主要技術內容構成元件，互為比對結果，被告之
      第一四０三八三號新型專利除上定位塊、下定位塊及間隙等構成元件，因外型
      構造類似於原告第一一四六二０號新型專利之端止、內止及止隙等構成元件，
      而或可包括於原告新型專利之端止、內止及止隙等構成元件技術內容者外，被
      告之第一四０三八三號新型專利並未包含原告新型專利之止突之構成元件技術
      內容。則依上開所述，本件被告之第一四０三八三號新型專利，既未利用原告
      之第一一四六二０號新型專利之止突構成元件技術內容，自無利用原告第一一
      四六二０號新型專利全部主要技術內容構成元件，而加入其他構成元件，再為
      發明之情形，自非屬原告第一一四六二０號新型專利之再發明。又查原告之讓
      與人愷昇公司於八十八年十一月二日以第0000000號專利案及其所有之
      第00000000號專利案（即第一一四六二０號新型專利），向智產局舉
      發被告芊茂公司之第一四０三八三號新型專利違反專利法第九十八條第一項第
      一款及第二項規定，嗣經智產局詳加審查後，於八十九年十月九日以（八九）
      智專三（一）０二００八字第０八九八九００一六八六號舉發審定書，認定無
      法證明被告芊茂公司之第一四０三八三號新型專利不具新穎性及進步性，且指
      明原告之第一一四六二０號專利，業經第三人提起異議，經該局以（八七）台
      專（判）０五０一七字第一一八六二二號審定書審定異議不成立，有該審定書
      附卷可按。經本院依職權調取本院九十年度易字第五三號刑事卷宗第三百八十
      九頁至三百九十頁附有該審定書，其理由第三項載明：本案（指被告之第一四
      ０三八三號新型專利）之特徵確實在其上位定塊呈現近似『  』之形狀，其右
      側有一鉤塊突出；觀之附件二（指原告第一一四六二０號新型專利）其端止（
      １１）相當於被異議之「上位定塊」，其上之「止突」（１１１），則相當於
      被異議之鉤塊，然實質上兩者在立體空間之位置不同；附件二者在端止表面上
      凸起又「止突」，而被異議案是在「上位定塊」之側面突出「鉤塊」，因此構
      造上不同，附件二不具證據力。原告另於九十年十一月三十日執第00000
      00號專利、第0000000號專利、第00000000號專利及第00
      000000號專利（即第一一四六二０號新型專利），向智產局舉發被告芊
      茂公司之第一四０三八三號新型專利違反專利法第九十七條及第九十八條第一
      項、第二項規定，再經智產局予以審定後，仍於九十二年三月五日以（九二）
      智專三（三）０五０五五字第０九二二０二二三二七０號舉發審定書，於理由
      （四）載明：舉發附件四係八十五年八月一日審定公告之第00000000
      號「塑膠開口拉鏈上止之改良」之專利案（引證一），其端止（１１）相當於
      系爭專利（指被告之一四０三八三號新型專利）之「上位定塊」，但與系爭專
      利之略呈『  』形體之特徵並不相同，引證一在端止表面上凸起止突，而系爭
      案係在上位定塊之側面突出鉤塊，兩者構造不相同，形狀亦異。理由（十三）
      謂：系爭專利與引證一、引證二、引證三、引證四等比較，除在構造上與引證
      者不相同而具有新穎性外，並可達成具有較穩固之防拉鏈頭脫離的阻擋效果等
      功效之增進，具有進步性，亦有此審定書附於本院卷可參。益見被告之第一四
      ０三八三號新型專利確未包含原告專利之止突，即未包含其全部必要技術，其
      非原告第一一四六二０號新型專利之再發明。原告主張被告所有之第一四０三
      八三號新型專利係屬原告第一一四六二０號新型專利之再發明，不足採信。
（四）原告另主張被告等以原告前開經核准之新型專利為基礎（已於申請專利之說明
      書中坦承），將「端止」名為「上定位塊」並稍以修改外形，於八十六年三月
      二十日向經濟部中央標準局提出申請，以取得第一四０三八三號新型專利案（
      參原證五、六），被告甲○○嗣後，又分別於八十七年四月二十二日、八十八
      年十月二十二日、八十九年一月二十六日提出追加專利申請，而取得第三五九
      九八一號、第四四一二五八號、第四二七一一八號等三件追加新型專利案，前
      述四案，皆將拉鍊上檔（即上止）一分為二，且拉鍊上檔（即上止）皆具有一
      間隙，又拉鍊頭亦皆由拉鍊上檔（即上止）之間隙處嵌入鍊齒，故，根據專利
      法第一百零五條準用第二十九條之規定，前述四案應皆為本專利案之「再發明
      」者。上情經原告進行專利侵害比對分析報告及送請財團法人工商研究所作成
      之鑑定報告結論均可明確證明云云，然為被告所否認，辯稱：被告甲○○研發
      第一四０三八三號新型專利母專利，其整體構造構成要件，並未利用原告第一
      一四六二０號新型專利之任何主要技術內容或知識，另被告甲○○於嗣後再予
      追加之第三五九九八一號、第四四一二五八號及第四二七一一八號追加專利，
      不論其上定塊及下定塊之整體構造構成元件，尤與原告之第一一四六二０號新
      型專利，大異其趣，而具構造上之新穎性及功能上之進步性，乃原告於舉發經
      主管機關否准後，妄指被告甲○○上開三型追加專利亦屬利用其第一一四六二
      ０號新型專利主要技術內容，並無理由等語，經查：原告受讓愷昇公司之第一
      一四六二０號新型專利，係開口拉鍊上止結構改良新型專利，目的在藉由改良
      拉鍊上止結構，以達穩固拉鍊頭，防止其脫出鍊帶者，其專利範圍係以拉鍊上
      止區分為上端止及內止，上端止外端端面上設一止突，待拉鍊頭拉起時，以上
      端止止突阻檔拉鍊頭，以達穩固拉鍊頭，防止脫出鍊帶之功能，足見原告第一
      一四六二０號新型專利乃係藉由區分上端止及內止之全部構成要件，並以上端
      止止突阻檔拉鍊頭，以達穩固並防止拉鍊頭脫出鍊帶之主要技術功能。被告甲
      ○○研發之第一四０三八三號新型專利雖亦同屬開口拉鍊上止結構改良新型專
      利，藉由改良拉鍊上止結構，以達穩固拉鍊頭，防止其脫出鍊帶之效果，惟被
      告芊茂公司專利範圍係將拉鍊上止區分為功能互異之上下定位塊，以上定位塊
      之右側鉤塊鉤卡拉鍊頭之右側上緣，產生反作用力，使上定位塊左側平直部向
      左抵靠拉鍊頭右側內壁隔板後，以達穩固拉鍊頭並防止脫出鍊帶之效果，此有
      第一四０三八三號新型專利說明書及第一四０三八三號母專利樣品附卷可按。
      足見被告甲○○研發之第一四０三八三號母專利上定位塊及下定位塊構成元件
      與原告之第一一四六二０號新型專利端止及內止等構成元件，因其專利外型構
      造形體並不相同，已與全要件原則之判斷標準不符，縱係以達成穩固並防止拉
      鍊頭脫出鍊帶之主要技術功能，尤因被告之第一四０三八三號新型母專利係利
      用上定位塊右側鉤塊卡檔拉鍊頭右側上緣，使上定位塊左側平直部靠抵拉鍊頭
      右側內壁隔板之雙重作用以達穩固防止拉鍊頭脫出鍊帶之效果，尤與原告之第
      一一四六二０號新型專利係用端止止突阻檔拉鍊頭脫出鍊帶之主要技術內容完
      全不同，而不符合均等論原則，則被告甲○○取得之專利，並非利用原告第一
      一四六二０號新型專利主要技術內容所為之再發明，已如前述。再參諸若根據
      原有之發明再加以追加有所發明時，即為追加發明，若追加發明具獨立性，且
      構成發明專利保護要件者，當然可獨立申請發明專利（蔡明誠著發明專利法研
      究，八十六年四月初版第六六頁），而本件被告甲○○研發之系爭「開口拉鏈
      之上檔結構改良」新型專利，業經智慧財產局核發第一四０三八三號新型專利
      證書，為兩造所不爭執，且原告之讓與人愷昇公司向智產局舉發被告芊茂公司
      之第一四０三八三號新型專利違反專利法第九十八條第一項第一款及第二項規
      定，嗣經智產局詳加審查後，於八十九年十月九日以（八九）智專三（一）０
      二００八字第０八九八九００一六八六號舉發審定書，認定被告芊茂公司之第
      一四０三八三號新型專利具構造上新穎性及功效上之進步性，並無運用原告之
      第一一四六二０號專利之技術或知識，有該審定書附卷可按。又原告於九十年
      十一月三十日執第0000000號專利、第0000000號專利、第00
      000000號專利及第00000000號專利（即第一一四六二０號新型
      專利），向智產局舉發被告芊茂公司之第一四０三八三號新型專利違反專利法
      第九十七條及第九十八條第一項、第二項規定，再經智產局予以審定後，仍於
      九十二年三月五日以（九二）智專三（三）０五０五五字第０九二二０二二三
      二七０號舉發審定書，認定被告之第一四０三八三號新型專利具構造上及效用
      上之新穎性及進步性，並無運用原告第一一四六二０號型專利之技術或知識，
      並於第十點理由項下載明，審定公告第0000000號之專利案（即第一一
      四六二○號新型專利），在端止表面上凸起止突，而系爭案（即第一四０三八
      三號新型專利）係在上定位塊之側面突出鉤塊，兩者構造不同，形狀亦異。益
      見被告之第一四０三八三號新型專利確未包含原告專利之止突，即未包含其全
      部必要技術，其非原告第一一四六二０號新型專利之再發明，亦已如前述，又
      原告所提出之專利侵害比對分析報告及送請財團法人工商研究所作成之鑑定報
      告，係由原告自行所為比對或私自委託他人所為鑑定，缺乏公信，且為被告所
      否認，自不能資為不利被告之認定。再者，被告甲○○之第三五九九八一號、
      第四四一二五八號及第四二七一一八號追加專利，其名稱為「開口拉鏈之上檔
      結構改良追加一」、「開口拉鏈之上檔結構改良追加二」、「開口拉鏈之上檔
      結構改良追加三」，係依據被告甲○○研發之第一四０三八三號（申請案號0
      0000000號）原發明專利加以追加有所發明，有被告甲○○研發之第一
      四０三八三號專利說明書、追加新型專利說明書在卷可參，其係依被告甲○○
      原有之發明而有所發明，原告主張被告甲○○此部分之追加專利，亦為其所有
      第一一四六二○號新型專利之再發明，並未能舉證以明之，被告予以否認，自
      屬有理。從而，原告之上開主張，亦屬乏據。
（五）原告另主張其所申請關於拉鍊產品之新型專利，將拉鍊上止一分為二、且具間
      隙之空間結構即為原告專利之主要技術，而被告之前揭四案專利，皆具有原告
      專利之前揭空間結構，且均利用下定位塊之自止隙嵌入鍊齒之技術手段，發揮
      拉鍊頭滑入鍊齒之作用，始得達成以上定位塊之右側鉤塊阻擋拉鍊頭之脫出鍊
      帶為其結果特微。是可知，被告之前揭四案均無法捨原告專利之主要技術而實
      施，是被告專利皆係植基於原告之主要技術始得達成其專利之目的及效用，被
      告之前揭四案皆屬原告專利之再發明云云，亦為被告所否認，辯稱：拉鍊頭自
      上止間隙嵌入鍊帶係屬習知技術手段，原告之第一一四六二０號專利，係屬新
      型專利而非發明專利，並非原告首先之創作發明，且原告指之被告所有上開四
      案，僅拉鍊上止結構外型改良之新型專利，其專利範圍僅止於上止結構或裝置
      之創作或改良，根本與拉鍊頭之嵌入技術手段無涉，原告遽謂被告甲○○研發
      之第一四０三八三號新型專利之外型改良已利用其拉鍊頭嵌入技術發明，尤與
      新型專利原理有違，況止隙嵌入鍊齒，該等技術特徵亦早經美國第二三二０二
      號、第0000000號專利，分別於一九四七及一九五０年所揭露，並已成
      為公知得自由實施之技術，原告以公知之習用技術主張為其發明，為無理由等
      語。經查：按稱新型者，謂對物品之型狀，構造或裝置之創件或改良，專利法
      第九十七條定有明文。故新型專利係指對物品而言，而不包括物品外之製造方
      法或程序之範圍，否則即應屬發明專利而非新型專利。又製造方法如為國內外
      所習用，即非新型專利。本件被告之第一四○三八三號「開口拉鍊之上檔結構
      改良」即系爭專利申請之「申請專利範圍」，係以「吉普森式請求項（Jepson
      Type Claim）」（即將習知部分或舊有成分於前言中敘述，以揭示本專利案完
      成所必要之習知技術，然後於請求主體中敘述新的或改良的特徵部分者，一般
      以「一種．．．（專利標的），係由．．．構成（組成），．．．，其特徵在
      於．．．方式書寫」提出，此觀之其申請專利範圍內「一種開口拉鏈之上檔結
      構改良，該上檔係一體射出成形於拉鏈之檔邊鏈，並令其位於最上端之鏈齒的
      上方，乃包括有：一上定位塊，其寬度較寬於鏈齒，而下方具有一斜面：一下
      定位塊，略呈三角形，其下端面與最上端之鏈齒相距適當距離，而其上方則有
      一斜面，該斜面並與上定位塊之斜面相距適當距離；藉由上述構件之組成，而
      令上定位塊之下方斜面與下定位塊之上方斜面所形成之間隙可供拉鏈頭藉由該
      間隙嵌入檔邊鏈帶；其特徵在於：該上位定塊，係略呈『  』形體，俾令拉鏈
      頭嵌入該檔邊鏈帶以後恰可藉由其右側鉤塊鉤卡阻擋拉鏈頭之側端緣上方，而
      同時由其左側平直部抵靠著拉鏈頭之隔板的左側內壁面上方，因此具有較穩固
      之防拉鏈頭脫離之阻擋效果」至明，其前言部分，係為揭示完成此專利案所必
      要之習知技術，而在其後所述者，即為改良之特徵，有前中標局八十六年十月
      十一日專利公報第三一七七二一號公告在卷可稽。且參酌原告八十六年三月二
      十日申請系爭專利之說明書，其上、下定位塊１１，１２之構成及空間型態係
      屬習知之技術，且其拉鏈頭３嵌入之方式及位置，亦屬習知之技術，有原告系
      爭專利說明書附卷可參。職是，原告享有之系爭專利乃在於藉由右側鉤塊１１
      ２及左側平直部１１３之構成，使拉鏈頭３嵌入檔邊鏈帶２時，恰可令右側鉤
      塊１１２鉤卡並阻擋其拉鏈頭３側端緣上方３１，且令左側平直部１１３抵靠
      著拉鏈頭３之隔板３０的右側內壁面３０１上方，而具有較穩固之防拉鏈頭３
      脫離之阻擋效果。換言之，原告之新型專利，所欲達成之功效，為較穩固之阻
      擋效果，須同時藉由右側鉤塊１１２及左側平直部１１３共同達成，即「右側
      鉤塊１１２之作用再於產生一「向左之扶正分力」及「扶正力矩（moment）」
      以使左側平直部１１３在上開二者之作用下，始能抵靠拉鏈頭３之隔板３０的
      內側內壁面３０１上，是故，被告之新型專利，其右側鉤塊１１２與左側平直
      部１１３二者必須同時存在，且共同作用，方可達成其在申請專利範圍內所主
      張之較穩固阻擋效果。而原告之第一一四六二０號新型專利「塑膠開口拉鍊上
      止之改良」，其申請專利範圍內「一種塑膠開口拉鍊上止之改良，其係一體射
      出於拉鍊之下擋邊鍊帶上，其包括：一端止，為厚度與寬度於鍊齒，外端之端
      面上，一體突設一止突；一內止，厚度與寬度於鍊齒，且與端止間相向形成一
      止隙；藉拉鍊頭之自止隙中嵌入鍊齒而以止突阻卻拉鍊頭之脫出鍊帶者。」，
      被告系爭專利其左側平直部１１３抵靠著內壁面３０１，並與右側鉤塊１１２
      所共同達成較穩固阻擋效果，已載明於被告之申請專利請求項中，應屬被告新
      型專利之構成要件。原告之上止，其上止塊與右側鉤塊在空間型態上，均係習
      用之技術，而被告加以改良後之構造及空間型態已與習用技術不同，此參諸智
      財局九十二年三月五日（九二）智專三（三）０五０五五字第０九二二０二二
      三二七０號舉發審定書，由原告乙○○舉發被告系爭專利不成立一案，其理由
      （四）指出八十五年八月一日審定公告之第00000000號「塑膠開口拉
      鍊上止之改良」（即原告乙○○所有之新型第一一四六二０號專利）之專利案
      （引證一），其端止（１１）相當於系爭專利之上定位塊，但與系爭專利之略
      呈『』形體之特徵並不相同，引證一在端止表面上凸起止突，而系爭案係在上
      定位塊之側面突出鉤塊，兩者構造並不相同，形狀亦異；理由（五）指出六十
      三年三月一日審定公告之第0000000號「拉鍊頂檔裝置」之新型專利案
      （引證二），其蕊塊（１６）相當於系爭專利之上定位塊，但與系爭專利之略
      呈『』形體之特徵並不相同引證二之蕊塊與系爭專利之由上定位塊及下定位塊
      組成構造不相同，形狀亦異；理由（十三）指出系爭專利與引證一（即乙○○
      之上開專利）、引證二比較，除在構造上與引證者不相同而具有新穎性外，並
      可達成具有較穩固之防拉鍊頭脫離的阻擋效果等功效之增進，具有進步性，亦
      有智財局局上開專利舉發審定書影本在卷可參。且被告系爭專利上定位塊之左
      側為一平直部，此平直部抵靠著拉鍊頭隔板的左側內壁面上方，具有較穩固之
      防拉鍊頭脫離效果，而原告上開專利在端止表面上凸起止突，此左側凸塊阻擋
      拉鍊頭，使左側凸塊與拉鍊頭之頂面齊平，可防止拉鍊頭脫出，兩案此項構成
      要件之特徵不同，另就均等論之判定而言兩案明顯利用不同方法達到相同之功
      能及結果，因此根據專利鑑定之「全要件原則」和「均等論」，可知原告之產
      品特徵與被告系爭專利之申請範圍內容不相同。再者，原告之上止，其上止塊
      與被告系爭專利之左側平直部１１３不具有「等效置換性」，蓋如具「等效置
      換性」則被告系爭專利經原告上開舉發時，則異議必會成立，其新型專利權則
      不可能獲准取得專利，依此就「均等論」觀之，二者並不相同。又申請專利時
      均須與先前技術比較，如申請專利範圍之某一特徵或特徵間之連結關係，雖與
      先前技術相同，但如其整體技術特徵或連結關係，得以與先前技術之特徵區別
      或達到不同功效時，仍不能否定其專利性，故申請專利範圍所表達者為一整體
      技術思想，不能單獨分割就其中之某依特徵或連結關係加以主張或認定其權利
      範圍，否則極易與先前技術重疊，而難以確認或界定其權利範圍。而於再發明
      ，所謂利用它人專利發明，係以他人先申請發明為基礎，加以改良擴張而成之
      發明。故被利用之發明，如非為於附屬專利權（即再發明）上「完全」被利用
      ，即不可謂有利用關係，已如前述，本件原告主張之止隙嵌入鍊齒，此等技術
      經美國第二三二０二號、第0000000號專利，分別於一九四七及一九五
      ０年所揭露，前者在拉鍊鍊齒上方設有一分離器１７（separator），其上設
      有擴大部２６（enlargement）及連接突起２０（link  portion），在擴大部
      上方設有一球狀突出物２６、（projecting knobs），使分離器得以自由進入
      該拉鍊頭之槽道，即該鍊齒正常經過之處，並得以球狀突出物制止鍊帶１１上
      止拉鍊頭的位移。後者之專利元件，亦可將拉鍊頭自阻擋部１８（stop）中之
      槽道（相對應於原告專利之止隙）斜插入鍊齒中，並藉由圓柱狀之軸承部阻擋
      並抵靠於拉鍊頭。可見藉拉鍊間隙處嵌入鍊齒之特徵及將拉鍊頭由鍊帶上方之
      阻擋部所具有之止隙中斜插嵌入鍊齒之技術，為早經公開而為習知技術，亦有
      被告提出之美國專利第二三二０二號、第0000000號專利說明書各一份
      在卷可參，從而，原告主張其第一一四六二○新型專利，將拉鍊上止一分為二
      、且具間隙之空間結構即為原告專利之主要技術，而被告之前揭四案專利，皆
      係植基於原告之主要技術始得達成其專利之目的及效用，被告之前揭四案皆屬
      原告專利之再發明云云，亦無依據，不足採信。
四、綜上所述，原告主張被告之第一四０三八三號新型專利及第三五九九八一號、第
    四四一二五八號、第四二七一一八號等三件追加專利案，均為利用原告專利之再
    發明之事實，既不足採，則其主張被告甲○○實施上開四案專利未取得原告之同
    意，違反專利法第一百零五條準用第八十條規定，應連帶賠償原告新台幣二千五
    百三十三萬六千八百元，及自起訴狀繕本送達被告之翌日起至清償日止，按年息
    百分之五計算之利息云云，即屬無理由，應予駁回。
五、原告聲明願供擔保請准宣告假執行，惟其訴因無理由，應予駁回，其假執行之聲
    請亦失所附麗，應併予駁回。
六、本件事證已臻明確，兩造其餘攻擊防禦方法及舉證，本院審酌結果，認與判決結
    果不生影響，爰不一一論述，附此敘明。
七、結論：原告之訴為無理由，依民事訴訟法第七十八條，判決如主文。
中      華      民      國    九十二    年     十一     月    二十五    日
                                臺灣板橋地方法院民事第二庭
~B法      官  林錫凱
右為正本係照原本作成
如對本判決上訴，須於判決送達後廿日內向本院提出上訴狀
中      華      民      國    九十二    年     十一     月    二十五    日
~B法院書記官  許清琳


司法院資訊處製作；財團法人民間司法改革基金會備份。
